最　高　行　政　法　院　判　決
                                      100年度判字第147號
上  訴  人　李家成
　          李王月香
　          李桂琛
　          李家和
　          李惠娟
共      同
訴訟代理人　楊玉珍　律師
被 上訴 人　財政部臺灣省中區國稅局
代　表　人　鄭義和
上列當事人間因遺產稅事件，上訴人對於中華民國98年5月27日
臺中高等行政法院98年度訴字第60號判決，提起上訴，本院判決
如下：
　　主  文
上訴駁回。
上訴審訴訟費用由上訴人負擔。
　　理  由
一、緣上訴人李家成之父李金明於民國（下同）86年8月17日死
    亡，上訴人及其他繼承人等申報遺產總額新臺幣（下同）22
    1,413,420元，經被上訴人初查查獲漏報被繼承人死亡前3年
    內贈與之財產25,914,520元及銀行存款、投資442,762元，
    合計26,357,282元，併計遺產總額課稅，核定遺產總額247,
    770,702元，應納稅額54,625,860元（下稱第1次核定），並
    按所漏稅額處以1倍之罰鍰7,902,200元（計至百元止）。嗣
    原核定死亡前3年內贈與之贈與稅案，申經復查結果，獲准
    追減贈與總額13,066,475元，又被上訴人另查獲漏報其他死
    亡前3年內贈與之財產6,146,806元及調增投資培發營造工程
    股份有限公司（下稱培發公司）之股權價值9,563,526元，
    計有應課徵之遺產總額15,710,332元，乃重行核定遺產總額
    250,414,559元，補徵應納稅額4,421,393元（下稱第2次核
    定），並變更罰鍰為7,135,500元。上訴人不服，就遺產總
    額-死亡前3年內贈與及罰鍰等項目申請復查，未獲變更，提
    起訴願，遞遭駁回。上訴人仍表不服，併同遺產總額-培發
    公司之股權價值乙項，提起行政訴訟，案經臺中高等行政法
    院95年度訴字第310號判決駁回在案，惟併予指明被上訴人
    應就培發公司淨值部分另行補作復查決定。嗣被上訴人依判
    決意旨就「遺產總額-培發公司之股權價值」及罰鍰等項目
    ，作成97年7月14日中區國稅法二字第0970036073號復查決
    定，准予追減遺產總額971,241元，其餘復查駁回。上訴人
    對遺產總額-培發公司之股權價值部分及罰鍰部分仍表不服
    ，循序提起行政訴訟，經原審法院判決駁回後，提起上訴。
二、上訴人起訴主張：依財政部66年8月15日台財稅第35440號函
    規定：遺產及贈與稅法施行細則第29條規定所稱「資產價值
    」，係指營利事業資產總額與負債總額之差額而言。培發公
    司86年12月31日資產負債表之資產淨值僅2,995,404元，與
    復查決定之淨值34,776,859元，相去甚遠。另依財政部65年
    9月18日台財稅第36314號函規定所稱未分配盈餘及核定之意
    義，原則上應與實際可分配之稅後盈餘相同，且所得稅法第
    66條之9之立法理由，原則上亦以實際可供分配之稅後盈餘
    為準。故未分配盈餘之數額應與實際可供分配之稅後盈餘相
    同，始為適法，原核定顯與實質課稅原則有違。次按，稅務
    訴訟之舉證責任分配理論與一般民事訴訟相同（行政訴訟法
    第136條參照），就課稅處分之要件事實而言，應由稅捐機
    關負舉證責任，而非上訴人，惟上訴人於95年12月18日發函
    請被上訴人提供核定依據及明細資料，迄未提供，顯有違舉
    證責任。再按本件被繼承人死亡時，培發公司86年度營利事
    業所得稅尚未經核定而無法確定，依財政部71年6月19日台
    財稅第34573號函釋意旨，可就加計當年度申報之本期損益
    額，調整計算其資產淨值，以憑核算該項股票之價值，並無
    再以死亡日後之核定，重新調整公司未分配盈餘之規定，且
    此重新核認，顯逾核課期間，亦違反不利益變更禁止原則。
    末按，本件培發公司之股本僅為9,000,000元，為何截至85
    年底累積未分配盈餘可達24,873,620元，被上訴人未依行為
    時所得稅法第76條之1第1項規定行使核課權，而累積將其視
    為被繼承人之遺產，適用較高之遺產稅率核課，顯有適用法
    令錯誤等語，求為判決撤銷訴願決定、復查決定及原處分關
    於調增培發公司股權價值部分暨罰鍰部分。
三、被上訴人則以：(一)遺產總額-培發公司之股權價值部分：被
    繼承人李金明死亡時遺有培發公司股權3,000股，被上訴人
    第1次核定按其出資額每股1,000元，核定股權價值3,000,00
    0元，嗣經被上訴人於核課期間發現系爭培發公司之股權價
    值，應為12,563,526元，核有短計情事，乃依稅捐稽徵法第
    21條第2項規定核定增列9,563,526元，上訴人不服，申請復
    查，並於95年12月18日具函列明81至86年度影響淨值之理由
    ，申請更正培發公司股權價值，業經被上訴人就上訴人提示
    資料及說明表，重行查核並更正核定培發公司83及85年度未
    分配盈餘數，及核算培發公司86年度截至被繼承人死亡日（
    86年8月17日）止之未分配盈餘496,834元【（全年所得額1,
    042,530元－稅額250,632元）×229╱365】，加計該公司實
    收資本額9,000,000元，土地重估增值調整數406,405元，合
    計34,776,859元，按該公司總股數9,000股計算，每股淨值
    為3,864,095元，依被繼承人死亡時之投資股數3,000股，重
    新核算其投資之股權價值為11,592,285元，被上訴人復查決
    定就原核定培發公司股權價值12,563,526元准予追減971,24
    1元，並無不合。(二)罰鍰部分：本件罰鍰部分併同培發公司
    股權價值補作復查決定，並因該股權價值係屬申報核定數之
    調整，非漏報之遺產，原處罰鍰並無違誤等語，求為判決駁
    回上訴人在原審之訴。
四、原審審酌全辯論意旨及調查證據之結果，以：(一)遺產總額-
    培發公司之股權價值部分：1.按財政部65年9月18日台財稅
    第36314號函釋及所得稅法第66條之9之立法理由說明均僅稱
    「『原則上』『應』與實際可分配之稅後盈餘相同。．．．
    」而非謂「應與實際可分配之稅後盈餘相同」，即於應然與
    實然之間容許某種程度之差距。而其核算遺產及贈與稅法施
    行細則第29條第1項所謂之資產淨值時，對於公司未分配盈
    餘之計算，應以經稽徵機關核定者為準。上訴人主張「故未
    分配盈餘之數額應與實際可供分配之稅後盈餘相同，始為適
    法」，並進而指摘「故原核定顯與實質課稅原則有違。」云
    云，其所稱「未分配盈餘之數額」及「實際可供分配之稅後
    盈餘」如係指依法（所得稅法第66條之9第2項）所規定，均
    以加計及應減除後之餘額為準，兩者（未分配盈餘之數額與
    實際可供分配之稅後盈餘）相同，核尚無不合，否則即與前
    開說明不合，而非可取。2.本件上訴人等之被繼承人於86年
    8月17日死亡，申報義務人李王月香於86年12月26日申報，
    則其核課期間5年應自86年12月26日起算，至91年12月25日
    屆滿。被上訴人第2次核課日期為91年11月12日（被上訴人
    經辦人填載之簽辦日期），其未逾核課期間甚明。3.上訴人
    於被上訴人為第1次遺產總額之核定時，並未就被上訴人第
    1次所核定被繼承人死亡前3年內贈與及培發公司淨值部分表
    示不服，亦即未經復查程序或行政爭訟。則本件被上訴人嗣
    後另查得被繼承人死亡前3年內贈與及生前就培發公司股份
    之淨值應調整部分，依最高行政法院58年判字第31號判例意
    旨，自得變更原查定處分，而補徵應繳之稅額及罰鍰，要無
    違不利益變更禁止原則之可言。4.本件原處分係以繼承日相
    關繼承標的股權公司即培發公司之資產淨值核算贈與金額，
    並以已經稽徵機關核定之相關資產負債表及損益表作為計算
    基準，被上訴人業已盡其客觀證明責任。上訴人主張各該報
    表不可採，自應由上訴人舉出反證以推翻之。且上訴人李家
    成既為該公司負責人，其餘上訴人及其被繼承人全體復為該
    公司之全體股東，則對於該公司未分配盈餘核定有何有利資
    料，亦在其掌握中，自可提出據以請求更正，乃未予提出，
    徒指被上訴人未能提供核定依據及明細資料云云，要非可取
    。5.被上訴人未依行為時所得稅法第76條之1第1項規定辦理
    歸戶並於法定核課期間補稅者，以後即不得再核課補稅，乃
    指該公司股東該年度之綜合所得稅而言，與本件係就被繼承
    人所遺未上市上櫃公司股票核定股權價值時，對於公司未分
    配盈餘之計算，應以經稽徵機關核定者為準之情形不同。上
    訴人指為適用法令顯有錯誤云云，尚有誤會。(二)罰鍰部分：
    依爭點主義，未於訴願程序中表示不服者，已不得再於訴訟
    階段，表示不服。且上訴人雖就罰鍰聲明不服，惟依行政訴
    訟法第4條第1項規定，提起撤銷之訴，須先經訴願程序，此
    為必經之先置程序，否則即為行政訴訟法第107條第1項第10
    款後段所稱不備其他要件，而不合法。本件上訴人已陳明於
    訴願程序中，未就罰鍰部分表示不服，則有關罰鍰部分，既
    未經訴願程序，依上開說明，即屬不備其他要件，而不合法
    ，本應依上開規定予以裁定駁回，併以判決駁回之等語，因
    將訴願決定及原處分（復查決定）均予維持，駁回上訴人之
    訴。
五、上訴意旨略以：(一)程序部分：1.上訴人就罰鍰部分，已陳明
    於訴願程序中，就罰鍰部分表示不服，未經被上訴人異議且
    為答辯，訴願決定中亦有具體理由說明；則本件有關罰鍰部
    分，即屬經訴願程序，而具備行政訴訟合法要件，原審判決
    竟認應裁定駁回云云，自有判決理由矛盾之違誤。2.漏稅罰
    係以漏稅額作為法定客觀處罰要件，亦係決定處罰效果之主
    要因素；有無漏稅，以及漏稅程度，均會影響罰鍰額度。故
    對於補稅處分不服，與此有關之漏稅罰，亦應受不服效力所
    及。3.依鈞院96年度裁字第4252號裁定及94年度判字第199
    號判決意旨可知，本件上訴人猶可就漏稅罰處分，於原審中
    聲請確認無效，原審亦應實質審理；原審未考量上訴人訴訟
    權益，且未闡明上訴人就漏稅罰部分為主張，逕以訴願前置
    要件欠缺為由，裁定駁回上訴人之主張，顯有違法。(二)實體
    部分：1.財政部70年12月30日台財稅第40833號函釋並無法
    律明文或授權依據，違反法律保留原則，限制人民財產權，
    將不附理由之判決，因一函釋而合法，顯牴觸行政訴訟法第
    24 3條第2項第6款規定，且上訴人未同意原審所認「『未分
    配盈餘之數額』及『實際可供分配之稅後盈餘』如係指依法
    （所得稅法第66條之9第2項）所規定，均以加計及應減除後
    之餘額為準，兩者（未分配盈餘之數額與實際可供分配之稅
    後盈餘）相同」一節，且有具體爭執，惟原審對此未附具體
    理由即否定上訴人主張，顯有判決不備理由之違法。2.被上
    訴人重為復查之行政行為，係本於被上訴人之職權，基於法
    正確性之嚴格要求所為；自上訴人立場觀之，亦係相當於上
    訴人於95年12月18日具函申請類似於訴願法第97條之再審程
    序，有其合法性；原審並無權罔顧當事人認知而為解釋，故
    上訴人就被上訴人第2次遺產稅核定所提起之復查過程中，
    培發公司股權價值部分之事實確在第2次重新核算稅額之行
    政救濟裁量範圍內，而非另行課稅行為。3.原審罔顧兩造對
    原因事實之認知、信賴及被上訴人之重為復查之事實，又未
    附具體理由率爾認定被繼承人死亡前3年內贈與及培發公司
    淨值部分，並未經復查程序或行政爭訟，已有認定事實違背
    證據法則之情事，且原審更未就其認定事實與兩造之認知歧
    異部分，行使行政訴訟法第125條之闡明權，亦屬判決程序
    違法。
六、本院查：
（一）遺產總額-培發公司之股權價值部分：
  １、按「凡經常居住中華民國境內之中華民國國民死亡時遺有
      財產者，應就其在中華民國境內境外全部遺產，依本法規
      定，課徵遺產稅。」「遺產及贈與財產價值之計算，以被
      繼承人死亡時或贈與人贈與時之時價為準。」「被繼承人
      死亡遺有財產者，納稅義務人應於被繼承人死亡之日起六
      個月內，向戶籍所在地主管稽徵機關依本法規定辦理遺產
      稅申報。」行為時遺產及贈與稅法第1條、第10條前段、
      第23條第1項前段定有明文。次按「未上市或上櫃之股份
      有限公司股票，除前條第二項規定情形外，應以繼承開始
      日或贈與日該公司之資產淨值估定之。」為行為時遺產及
      贈與稅法施行細則第29條第1項所明定。另「遺產及贈與
      稅法第十條第一項規定：『遺產及贈與財產價值之計算，
      以被繼承人死亡時或贈與人贈與時之時價為準。』為執行
      上開條文所定時價之必要，同法施行細則第二十八條第一
      項乃明定：『凡已在證券交易所上市（以下稱上市）或證
      券商營業處所買賣（以下稱上櫃）之有價證券，依繼承開
      始日或贈與日該項證券之收盤價估定之。』又同細則第二
      十九條第一項：『未上市或上櫃之股份有限公司股票，除
      前條第二項規定情形外，應以繼承開始日或贈與日該公司
      之資產淨值估定之』，係因未上市或未上櫃公司股票，於
      繼承或贈與日常無交易紀錄，或縱有交易紀錄，因非屬公
      開市場之買賣，難以認定其客觀市場價值而設之規定。是
      於計算未上市或上櫃公司之資產時，就其持有之上市股票
      ，因有公開市場之交易，自得按收盤價格調整上市股票價
      值，而再計算其資產淨值。財政部中華民國七十九年九月
      六日台財稅字第七九○二○一八三三號函：『遺產及贈與
      稅法施行細則第二十九條規定『未公開上市之公司股票，
      以繼承開始日或贈與日該公司之資產淨值估定之』。稽徵
      機關於核算該法條所稱之資產淨值時，對於公司轉投資持
      有之上市公司股票價值，應依遺產及贈與稅法施行細則第
      二十八條規定計算』，乃在闡明遺產及贈與稅法施行細則
      第二十九條規定，符合遺產及贈與稅法第十條第一項之立
      法意旨，與憲法第十九條所定租稅法律主義及第十五條所
      保障人民財產權，尚無牴觸。」「憲法第十九條規定，人
      民有依法律納稅之義務。所謂依法律納稅，係指租稅主體
      、租稅客體、稅基、稅率等租稅構成要件，均應依法律明
      定之。各該法律之內容且應符合量能課稅及公平原則。惟
      法律之規定不能鉅細靡遺，有關課稅之技術性及細節性事
      項，尚非不得以行政命令為必要之釋示。故主管機關於適
      用職權範圍內之法律條文發生疑義者，本於法定職權就相
      關規定為闡釋，如其解釋符合各該法律之立法目的、租稅
      之經濟意義及實質課稅之公平原則，即與租稅法律主義尚
      無違背。」分經司法院釋字第536號解釋、第597號解釋理
      由（第1段）闡釋甚明。財政部70年12月30日台財稅第408
      33號函釋：「核算遺產及贈與稅法施行細則第二十九條第
      一項所謂之資產淨值時，對於公司未分配盈餘之計算，應
      以經稽徵機關核定者為準」規定，符合首揭法律之立法目
      的、經濟意義及實質課稅之公平原則，揆諸上開司法院解
      釋意旨，自得適用。再按「第1項）稅捐之核課期間，依
      下列規定：一依法應由納稅義務人申報繳納之稅捐，已在
      規定期間內申報，且無故意以詐欺或其他不正當方法逃漏
      稅捐者，其核課期間為五年。二．．．（第2項）在前項
      核課期間內，經另發現應徵之稅捐者，仍應依法補徵或並
      予處罰，在核課期間內未經發現者，以後不得再補稅處罰
      。」為稅捐稽徵法第21條第1項第1款、第2項所規定。又
      行政程序法第110條第1項規定：「書面之行政處分自送達
      相對人．．．起，依送達．．．之內容對其發生效力。」
      財政部75年3月28日台財稅第7533353號函釋規定：「稅捐
      稽徵機關依稅法規定核課稅捐，乃屬行政行為，該行政行
      為除法律另有規定外（如公示送達）應以到達相對人始生
      效力。本部72年1月10日台財稅第30138號函釋：『．．．
      在核課期間將屆滿始發現應徵之稅捐者，自應儘速於核課
      期間內發單，以免逾越核課期間無法據以補稅送罰。』已
      有規定，其中所謂應於核課期間內發單，自係指應於核課
      期間內將稅單合法送達者而言。」末按「納稅義務人依所
      得稅法規定辦理結算申報而經該管稅捐稽徵機關調查核定
      之案件，如經過法定期間而納稅義務人未申請復查或行政
      爭訟，其查定處分，固具有形式上之確定力，惟稽徵機關
      如發見原處分確有錯誤短徵，為維持課稅公平之原則，基
      於公益上之理由，要非不可自行變更原查定處分，而補徵
      其應繳之稅額。」「所得稅法第一百十五條第一項前段（
      按即現行稅捐稽徵法第21條第2項）所謂經稽徵機關調查
      另行發現者，係指經稽徵機關或其上級監督機關調查發現
      或其他有關機關函知原處分機關查明，尚有依本法規定應
      行申報課稅之所得額者而言。」亦經本院著有58年判字第
      31號及62年判字第491號判例可資參照。
  ２、本件上訴人等之被繼承人李金明於86年8月17日死亡，上
      訴人李王月香於86年12月26日辦理遺產稅申報，經被上訴
      人核定遺產總額247,770,702元，應納稅額54,625,860元
      （第1次核定），嗣經審計部審查結果，發現被上訴人核
      定被繼承人死亡時遺有之培發公司股權3,000股，被上訴
      人第1次核定按其出資額每股1,000元，核定股權價值3,00
      0,000元，核有未依遺產及贈與稅法施行細則第29條規定
      按該公司資產淨值評估，及被繼承人帳戶尚有未調查事項
      ，乃通報被上訴人依法處理，嗣經被上訴人調查結果，被
      繼承人培發公司投資部分依該公司資產淨值及被繼承人投
      資股數重行核算遺產價值應為12,563,526元，減除原核定
      遺產價值30,000,000元，核定增列9,563,526元；另由被
      繼承人帳戶發現被繼承人死亡前三年贈與之財產，除原核
      定部分外，尚有6,146,806元未核定，因有關已核定之死
      亡前三年贈與業經另案復查決定追減13,066,475元，乃一
      併重行核定遺產總額250,414,559元，遺產稅額5,9047,25
      3元，減除已補徵稅額54,625,860元，補徵應納稅額4,421
      ,393元（第2次核定-繳納期間91年11月26日起至92年1月
      25日止）。上訴人不服，於91年11月25日（被上訴人收文
      日期）申請復查主張：「本人於11月15日接貴局送來家父
      李金明遺產稅應補稅通知書，關於貴局所列之項目本人有
      異議，要求重新復查，有關家父和我之間的資金往來．．
      ．謹請貴局重新審查」等語（原處分卷第720至724頁），
      因其復查申請書內容並未明確表示對核定之培發公司淨值
      不服，被上訴人爰就「遺產總額-死亡前三年內贈與」項
      目作成復查決定，上訴人不服，遞經訴願及行政訴訟，經
      臺中高等行政法院於95年11月21日以95年度訴字第310號
      判決將上訴人之訴（遺產總額-死亡前三年內贈與及罰鍰
      部分）駁回；判決內並指明被上訴人應就第2次核定中關
      於重新核算增加培發公司股權淨值9,563,526元部分作成
      復查決定，另上訴人並於95年12月18日（被上訴人收文日
      期95年12月20日-原處分卷第737頁）具函列明81至86年度
      影響培發公司淨值之理由，申請更正該培發公司股權價值
      。被上訴人遂就上訴人提示資料及說明表，重行查核並更
      正核定培發公司83及85年度未分配盈餘數，及核算培發公
      司86年度截至被繼承人死亡日（86年8月17日）止之未分
      配盈餘496,834元【（全年所得額1,042,530元－稅額250,
      632元）×229╱365】，加計該公司實收資本額9,000,000
      元，土地重估增值調整數406,405元，合計34,776,859元
      ，按該公司總股數9,000股計算，每股淨值為3,864.095元
      （原判決誤載為3,864,095元），依被繼承人死亡時之投
      資股數3,000股，重新核算其投資之股權價值為11,592,28
      5元，復查決定就原核定培發公司股權價值12,563,526元
      准予追減971,241元（12,563,526－11,592,285＝971,241
      元）等事實，有臺中高等行政法院95年度訴字第310號判
      決、上訴人91年11月25日（被上訴人收文日期）復查申請
      書及95年12月18日函（被上訴人收文日期95年12月20日）
      、培發公司81至86年度累積未分配盈餘核定資料（見原處
      分卷第599頁至610頁）、更正前後淨值計算表、未分配盈
      餘更正前後比較表等在卷可稽，並經原審判決認定無誤。
  ３、次查，被繼承人李金明於86年8月17日死亡，上訴人李王
      月香於法定期間內即86年12月26日辦理遺產稅申報（原處
      分卷第268頁、第539頁），其核課期間5年應自86年12月
      26日起算，至91年12月25日屆滿，被上訴人第2次核課系
      爭遺產稅繳納通知書已於91年11月15日送達上訴人（見原
      處分卷第724頁上訴人91年11月22日復查申請書-被上訴人
      收文日期91年11月25日），並未逾系爭遺產稅之核課期間
      （原判決認應以被上訴人經辦人內部填載簽辦日期為第2
      次之核課日雖有未洽，惟於核課結果並不生影響）。又被
      上訴人第1次核定被繼承人所遺系爭培發公司股權3,000股
      ，係按被繼承人原出資額每股1,000元，核定股權價值3,0
      00,000元，經審計部審查結果（原處分卷第674頁）發現
      被上訴人上開核定有未依遺產及贈與稅法施行細則第29條
      規定應以繼承開始日培發公司之資產淨值估定情事，被上
      訴人乃依培發公司資產淨值及被繼承人投資股數重新核算
      系爭股權價值為12,563,526元，前開第1次核定確有錯誤
      短徵，於減除原核定遺產價值30,000,000元後，核定增列
      9,563,526元；另由被繼承人帳戶發現被繼承人死亡前三
      年贈與之財產，除原核定部分外，尚有6,146,806元未核
      定，因有關已核定之死亡前三年贈與業經另案復查決定追
      減13,066,475元，乃一併重行核定遺產總額250,414,559
      元，遺產稅額5,9047,253元，減除已補徵稅額54,625,860
      元，補徵應納稅額4,421,393元。嗣被上訴人就上訴人對
      於第2次處分不服，於91年11月25日申請復查時，關於系
      爭培發公司股權部分漏未作成復查決定，經臺中高等行政
      法院95年11月21日95年度訴字第310號判決指明，被上訴
      人遂依臺中高等行政法院前開判決意旨，作成97年7月14
      日中區國稅法二字第0970036073號復查決定，重新核算被
      繼承人投資之股權於繼承開始日（86年8月17日）之價值
      為11,592,285元，原核定培發公司股權價值12,563,526元
      准予追減971,241元（12,563,526－11,592,285＝971,241
      元），前開第2次核定之遺產總額及增列之股權價值均予
      同額追減。而上訴人提起訴訟，經臺中高等行政法院95年
      度訴字第310號審理判決駁回上訴人在該案之訴-即被繼承
      人死亡前三年內贈與及罰鍰部分，則已判決確定在案（見
      臺中高等行政法院95年度訴字第310號判決理由一及二-原
      處分卷第726-728頁）。綜合上開情節，被上訴人經審計
      部審查通報重新查核系爭股權價值結果，發現確有錯誤短
      徵遺產稅情事，以第2次核定系爭股權價值，嗣經上訴人
      申請復查重新核算後，予以追減系爭股權價值971,241元
      ，揆諸首揭遺產及贈與稅法、同法施行細則規定、司法院
      解釋及本院判例意旨，自無不合，上訴意旨指摘財政部70
      年12月30日台財稅第40833號函釋違反法律保留原則，被
      上訴人97年7月14日中區國稅法二字第0970036073號復查
      決定違反本院62年判字第298號判例「申請復查之結果，
      不得更不利於行政救濟人之決定」之意旨，原判決就系爭
      培發公司股權價值部分有認定事實違背證據法則及未依行
      政訴訟法第125條行使闡明權之違誤等語，尚非可採。另
      原判決已就被上訴人所為系爭股權價值之復查決定於法並
      無不合等情，斟酌全辯論意旨及調查證據之結果，判斷其
      認定之依據，並載明其得心證之理由，均如上述，而證據
      之取捨與當事人所希冀者不同，致其事實之認定亦異於該
      當事人之主張者，不得謂為原判決有違背法令之情形，是
      上訴意旨指摘：上訴人未同意原審所認「『未分配盈餘之
      數額』及『實際可供分配之稅後盈餘』如係指依法（所得
      稅法第66條之9第2項）所規定，均以加計及應減除後之餘
      額為準，兩者（未分配盈餘之數額與實際可供分配之稅後
      盈餘）相同」，且有具體爭執，原審對此未附具體理由即
      否定上訴人主張，顯有判決不備理由之違法乙節，亦難謂
      可採。
（二）罰鍰部分：
  １、按提起撤銷訴訟，以經訴願程序為要件，為行政訴訟法第
      4條第1項所明定。
  ２、經查，上訴人97年8月15日訴願書記載：「謹對右處分機
      關中華民國97年7月14日中區國稅法二字第0970036073號
      因遺產稅及罰鍰事件復查決定聲明不服提起訴願，『茲將
      訴願請求及事實理由分述如左：復查決定及原處分關於調
      增培發公司股權價值部分均撤銷』。訴願之事實及理由：
      一事實部分：．．．訴願人（按即上訴人）不服，申請復
      查結果，未獲變更，提起訴願，亦遭駁回，後又提起行政
      訴訟，經臺中高等行政法院判決（95年度訴字第310號）
      ：有關增列培發公司淨值部分，被告（按即被上訴人）應
      另補作復查決定，原處分機關據此作成追減遺產總額971,
      241元，其餘復查駁回。茲以上開處分及復查，其認事用
      法仍有違誤，依法提起訴願。二理由部分：遺產總額-培
      發公司之股權價值．．．綜上所述，『原處分機關對於其
      調增培發公司股權價值部分』無法提供相關之課稅資料，
      顯然違反證據法則之適用；為維護訴願人之權益，在此懇
      請貴部將原處分及復查決定關於上述部分予以撤銷」等語
      （訴願卷第10至13頁）。嗣上訴人於97年10月17日提出「
      訴願補充理由書」載明：「謹對右處分機關中華民國97年
      7月14日中區國稅法二字第0970036073號因遺產稅及罰鍰
      事件復查決定聲明不服，已依法提起訴願，今另行提出訴
      願補充理由說明如下：一依原處分機關97年9月3日中區國
      稅法二字第0970040904號函答辯書，理由壹、遺產總額-
      培發公司之股權價值．．．。二．．．故懇請鈞部撤銷此
      一不合法之課稅處分」等語（訴願卷第5、6頁）。綜觀上
      訴人前開訴願書及訴願補充理由書「訴願請求事項」與事
      實、理由記載，顯見上訴人係就被上訴人前開97年7月14
      日中區國稅法二字第0970036073「因遺產稅及罰鍰事件」
      作成之復查決定其中關於系爭「遺產總額-培發公司之股
      權價值」部分不服，提起訴願，至其訴願書及訴願補充理
      由書「案由欄」記載對被上訴人97年7月14日中區國稅法
      二字第0970036073號「因遺產稅及罰鍰事件」復查決定聲
      明不服，乃係抄錄被上訴人上開復查決定記載之案由（該
      復查決定案由欄記載：「申請人因遺產稅及罰鍰事件，不
      服本局原核定，申請復查」等語）甚明；訴願決定就前開
      罰鍰部分併予審查後駁回訴願，顯屬贅列，原判決認系爭
      罰鍰部分未經訴願程序，併以判決駁回，亦無不合。上訴
      意旨主張系爭罰鍰處分其已提起訴願，且漏稅罰係以漏稅
      額作為法定客觀處罰要件，亦係決定處罰效果之主要因素
      ，故對於補稅處罰處分不服，與此有關係之漏稅罰亦應受
      不服效力所及，原判決就此部分未予實質審理，而以欠缺
      訴願前置程序為由，駁回上訴人之訴，顯有違法等語，亦
      非可採。
（三）綜上所述，本件原判決並無判決不適用法規或適用不當之
      違背法令情事，上訴人所指各節，或屬個人解釋法令之主
      觀見解，或係就原審取捨證據、認定事實之職權行使，指
      摘其為不當，均難謂可採。上訴論旨，指摘原判決違誤，
      求予廢棄，為無理由，應予駁回。
七、據上論結，本件上訴為無理由，依行政訴訟法第255條第1項
    、第98條第1項前段、第104條、民事訴訟法第85條第1項前
    段，判決如主文。
中　　華　　民　　國　　100　 年　　2　　 月　　17　　日
                    最高行政法院第六庭
                        審判長法官　藍　獻　林
                              法官　廖　宏　明
                              法官　姜　素　娥
                              法官　林　文　舟
                              法官　胡　國　棟

以  上  正  本  證  明  與  原  本  無  異
中　　華　　民　　國　　100　 年　　2　　 月　　17　　日
　　　　　　　　　　　　　　　書記官　阮　思　瑩